臺灣高雄地方法院民事判決　　　　　　　　99年度醫字第10號
原　　　告　翁玉寶
訴訟代理人　蘇佰陞律師
　　　　　　翟毓亮
被　　　告　張烜文
　　　　　　沈永訓即博正醫院
訴訟代理人　舒坤鳳
　　　　　　趙娉禎
上列當事人間請求損害賠償事件，本院於民國100 年5 月9 日言
詞辯論終結，判決如下：
    主  文
原告之訴及假執行之聲請均駁回。
訴訟費用由原告負擔。
    事實及理由
一、程序部分：
（一）按訴狀送達後，原告不得將訴變更或追加他訴，但請求之
      基礎事實相同者、擴張或減縮應受判決事項之聲明者，不
      在此限，民事訴訟法第255 條第1 項第2 款、第3 款分別
      定有明文。又所謂「請求之基礎事實同一」，係指變更或
      追加之訴與原訴之主要爭點有共同性，各請求利益之主張
      在社會生活上可認為同一或關連，而就原請求之訴訟及證
      據資料，於審理繼續進行在相當程度範圍內具有同一性或
      一體性，得期待於後請求之審理予以利用，俾先後兩請求
      在同一程序加以解決，避免重複審理，進而為統一解決紛
      爭者，即屬之（最高法院90年度台上字第16號判決意旨參
      照）。本件原告原以民法第184 條第1 項前段、第188 條
      第1 項前段之侵權行為法律關係，及同法第227 條、第22
      7 條之1 、第224 條之醫療契約不完全給付法律關係，請
      求被告連帶給付新臺幣（下同）102 萬元，及自起訴狀繕
      本送達翌日起至清償日止，按年息5%計算之利息，或被告
      沈永訓即博正醫院給付102 萬元，及自起訴狀繕本送達翌
      日起至清償日止，按年息5%計算之利息，嗣於本院審理中
      ，原告追加民法第184 條第2 項及醫療法第82條第1 項規
      定為請求權基礎（見本院卷第14至16頁），並將請求金額
      減縮為81萬元，利息起算日減縮為自起訴狀繕本送達最後
      一位被告起算（見本院卷第44、45、113 頁），該追加之
      訴與原訴均係就同一醫療事故所生糾紛為請求，其爭點具
      有共同性，證據資料得為相互利用，自應認為二者請求之
      基礎事實同一，而金額減縮部分則為聲明之減縮，經核與
      上揭規定均無不合，為法之所許，合先敘明。
（二）本件被告沈永訓即博正醫院經合法通知，未於最後言詞辯
      論期日到場，核無民事訴訟法第386 條各款所列情形，爰
      依原告之聲請，由其一造辯論而為判決。
二、原告主張：原告於民國98年6 月22日因車禍受傷，分別前往
    顏威裕醫院及榮生醫院接受治療，經醫師判斷為右橈骨骨折
    ，於同年7 月3 日前往被告沈永訓所開設之博正醫院接受住
    院治療，由被告沈永訓即博正醫院之受僱醫師即被告張烜文
    進行開放性復位手術併鋼板螺釘固定、外包石膏固定及支托
    帶使用等治療行為，原告出院後，因右橈骨骨折術後感染，
    於同年7 月13日再次住院治療，由被告張烜文於當日及同年
    7 月17日進行清創手術及清創傷口縫合手術，於同年7 月21
    日出院。惟原告接受上開手術後，右手膚色竟變成紫黑色，
    且無法如同一般人正常運用右手從事工作或其他日常活動，
    遂前往義大醫院求診，經該院吳金獻醫師進行詳細檢查後，
    發現因被告張烜文手術疏失，導致術後感染流膿、骨頭壓迫
    神經及韌帶斷裂，使原告右手膚色變成紫黑色，於同年9 月
    15日由吳金獻醫師進行韌帶修補及神經減壓手術，方使病情
    不再惡化，足見被告張烜文未善盡醫療上必要之注意，違反
    醫療法第82條規定，顯有醫療過失，導致原告受有右手失去
    正常功能之損害，而被告張烜文為被告沈永訓即博正醫院之
    受僱醫師，依民法第188 條第1 項規定，被告沈永訓即博正
    醫院應與被告張烜文負連帶賠償責任。又原告與被告沈永訓
    即博正醫院成立醫療契約，因可歸責於履行輔助人之事由致
    為不完全給付，被告沈永訓即博正醫院亦應負債務不履行之
    損害賠償責任。爰先位主張依民法第184 條第1 項前段、第
    2 項、第188 條第1 項前段之侵權行為法律關係，備位主張
    依同法第227 條、第227 條之1 、第224 條之不完全給付法
    律關係，請求被告賠償原告所受之1 年無法工作損害21萬元
    及慰撫金60萬元，共計81萬元。並聲明：(一)先位部分：被告
    應連帶給付原告81萬元，自起訴狀繕本送達最後一位被告翌
    日起至清償日止，按年息5%計算之利息。(二)備位部分：被告
    沈永訓即博正醫院應給付原告81萬元，及自起訴狀繕本送達
    翌日起至清償日止，按年息5%計算之利息。(三)願供擔保，請
    准宣告假執行。
三、被告均以：被告張烜文於98年7 月3 日為原告進行開放性復
    位手術併鋼板螺釘固定、外包石膏固定及支托帶使用等治療
    行為，手術過程順利，術後立即進行Ｘ光攝影，其影像證明
    骨折復位良好，且術後評估其肢體傳導、血液循環均正常，
    無骨頭壓迫神經或血液循環異常之情形。原告住院期間，醫
    師及護理人員每日均依醫療照護常規，監測其傷口、血液循
    環等生理狀況並給予肢體復健指導，其患肢復原良好，於同
    年7 月7 日上午因狀況穩定，由其家屬陪同出院。同年7 月
    13日複診追蹤時，被告張烜文診斷原告傷口發生感染，建議
    立即手術治療，於同日16時50分進行清創手術併抗生素治療
    ，因傷口照護癒合良好，於同年7 月17日進行清創傷口縫合
    手術，同年7 月21日出院。原告自同年7 月23日至8 月10日
    共回院門診治療6 次，由同年7 月31日之CRP （定量）血液
    檢查（發炎指數）C-反應蛋白檢驗結果3.4mg/L ，已低於標
    準值5.0mg/L ，顯示感染已在控制中，其右手外觀膚色正常
    。被告所為之醫療診斷、手術處置、醫療照護及復健衛教，
    均合乎醫療常規及醫事法律規範，且上開手術過程中，被告
    張烜文不能看到其韌帶，亦不可能切到其韌帶，又原告自同
    年8 月10日後即未再回診，至同年9 月9 日到義大醫院門診
    前此段期間，曾接受其他非正統醫療及傳統療法，惟因腕部
    之韌帶十分細小，上開醫療行為均可能對其患肢造成影響，
    無法直接認定其韌帶係遭被告張烜文過失切斷，另傷口感染
    係所有手術患者無法完全避免之可能併發症，且尼古丁對傷
    口癒合與感染確有不良影響，原告經被告多次告知不能吸煙
    後，仍然屢勸不聽，甚至責備護理人員多事，故其患肢之傷
    口感染與被告張烜文所為之手術處置無關，故被告所為之醫
    療照護均無任何醫療過失，自無須負擔損害賠償責任等語，
    資為抗辯。並聲明：請求駁回原告之訴。
四、兩造不爭執事項：
（一）原告於98年6 月22日因車禍事故受傷，經醫師診斷為右橈
      骨骨折，並有顏威裕醫院、榮生醫院開立之診斷證明書為
      證（見本院98年度司雄調字第189 號卷，下稱雄簡卷，第
      25、26頁）。
（二）原告於98年7 月3 日前往被告沈永訓開設之博正醫院接受
      住院治療，由受僱醫師即被告張烜文進行開放性復位手術
      併鋼板螺釘固定、外包石膏固定及支托帶使用等治療行為
      ，原告於同年7 月7 日出院後，因右橈骨骨折術後感染，
      於同年7 月13日再次住院治療，由被告張烜文於當日及同
      年7 月17日進行清創手術及清創傷口縫合手術，於同年7
      月21日出院，並有被告博正醫院診斷證明書及相關病歷為
      證（見本院卷第27、28、105至182頁）。
（三）義大醫院吳金獻醫師於98年9 月15日替原告之右手進行韌
      帶修補及神經減壓手術。
（四）被告沈永訓、張烜文分別為博正醫院之院長及前骨科主任
      醫師，醫療契約存在於原告與被告沈永訓即博正醫院之間
      ，被告張烜文為被告沈永訓即博正醫院之履行輔助人。
（五）原告領有乙級中餐烹調技術士之證照。
五、依兩造前開主張及陳述觀之，本件爭點厥為：(一)原告之術後
    感染、神經壓迫、右腕韌帶斷裂，是否為被告醫療疏失所致
    ？(二)原告請求被告負侵權行為連帶損害賠償責任，有無理由
    ？(三)原告請求被告沈永訓即博正醫院負不完全給付損害賠償
    責任，有無理由？本院分述判斷理由如下：
（一）原告之術後感染、神經壓迫、右腕韌帶斷裂，是否為被告
      醫療疏失所致？
    1.按當事人主張有利於己之事實者，就其事實有舉證之責任
      ，但法律別有規定，或依其情形顯失公平者，不在此限，
      民事訴訟法第277 條定有明文。又所謂舉證責任分配，一
      般原則係指規範理論（即法律要件分類說）而言，亦即主
      張權利發生者，應就權利發生要件負舉證責任依前開規定
      ，而主張權利障礙、權利消滅及權利受制要件者，則應就
      該障礙等要件負舉證責任。如由主張醫院或醫師有過失者
      ，先負舉證之責，尚無違反上開規定或有顯失公平之情形
      ，故應由原告先就被告有過失之事實負舉證責任，並無醫
      院或醫師應就其醫療行為先負無侵權行為舉證之必要，縱
      令醫病雙方具有在專業知識上之不對等性，於涉訟時病方
      常處於舉證上之弱勢，惟於訴訟上仍得經由表見證明或其
      他證明程度減輕法理之運用，認為原告之舉證已臻完足加
      以平衡，非得據此即得主張舉證責任倒置。蓋若完全不加
      任何要件，即一味要求醫師負舉證責任，而過於加重其負
      擔，導致醫生只願進行防禦性醫療，亦難謂公平合理。本
      件原告固以民法第184 條第2 項、民事訴訟法第277 條但
      書為據，主張應由被告就其醫療行為無過失負舉證責任，
      惟按所謂違反保護他人之法律者，係指以保護他人為目的
      之法律，亦即一般防止妨害他人權益或禁止侵害他人權益
      之法律而言；或雖非直接以保護他人為目的，而係藉由行
      政措施以保障他人之權利或利益不受侵害者，亦屬之，惟
      仍須以行為人有違反該保護他人法律之行為並其違反保護
      他人法律之行為與損害之發生間有相當因果關係為必要（
      最高法院100 年度台上字第390 號判決要旨參照）。查醫
      療法第82條於93年4 月28日修正，旨在明揭醫療行為仍應
      以故意過失為限，始需負損害賠償之責，排除消費者保護
      法第7 條無過失責任之適用，避免醫師進行醫療行為時，
      需負無過失損害賠償責任而多所罣礙，進而僅願意施以防
      禦性醫療，核其規範目的，應係維護國家社會公益與醫療
      體系衡平之法律，非屬民法第184 條第2 項所稱「保護他
      人之法律」，而與醫療法上其他諸如告知義務等純為保護
      病患個人的權益之法律，尚屬有間。準此，原告主張本件
      應由被告先就其醫療行為並無侵權行為負舉證之責，顯係
      就消極事實先負舉證責任，違反前述舉證責任之規定，本
      件原告仍須先就被告有何醫療疏失為舉證，不得遽依民事
      訴訟法第277 條但書以及民法第184 條第2 項規定，認應
      由被告負無過失之舉證責任，先予敘明。
    2.原告主張其手部術後感染，係因被告張烜文醫療疏失所致
      ，然此為被告所否認，並以前揭情詞置辯。經查，依目前
      醫療界公認之合理情況，手術後感染之機率為2%至3%，且
      手術患者應避免吸入二手煙，若患者有吸煙則建議戒煙，
      若有長期吸煙或糖尿病之狀況，可能造成血液循環變差，
      影響傷口癒合，均為影響骨折及傷口癒合之不良因子等情
      ，有國立成功大學醫學院附設醫院病患診療資料摘錄表、
      被告提出之剪報資料各1 份附卷可稽（見本院卷第59、14
      4 頁）。又觀之原告受傷後至被告醫院就診住院期間，曾
      於同年7 月5 日表示欲下樓抽煙，多次經護士告誡抽煙會
      造成傷口及骨頭癒合不易，但原告接受度差；於同年7 月
      6 日離開病房告知要抽煙，經護士衛教抽煙會影響傷口，
      且尼古丁會導致血管收縮並容易感染發炎，但原告拒絕配
      合，並表達厭惡及生氣之情緒，要求護理人員不要再插手
      抽煙之事；於同年7 月14日進行清創手術住院時欲至1 樓
      抽煙，對護理人員之衛教不予理會，甚至表示抽煙與傷口
      沒關係，叫護理人員不要多管閒事，而被告張烜文於當日
      探視原告後，有向原告囑託絕對禁煙之重要性等情，亦有
      博正醫院98年7 月3 日至同年7 月21日之護理紀錄在卷可
      佐（見雄簡卷第126 至128 、157 至159 頁）。依上所述
      ，術後感染本有其潛在發生機率，無法百分之百排除，而
      原告有抽煙習慣，手術後又不願完全配合衛教指示，感染
      發炎之機率自較常人為高，又被告張烜文業已叮囑其戒煙
      之必要性，故對於原告手部術後感染化膿，應無可歸責性
      。
    3.原告另主張因被告之醫療疏失，造成骨頭壓迫神經及韌帶
      斷裂，使其右手膚色變成紫黑色，而無法工作，此亦為被
      告所否認。經查，醫師可透過一般的X 光片檢查，對一般
      的撓骨骨折做出正確判斷，且因病患腕關節已有脫位為的
      現象，故應可由X 光片看出韌帶有無異樣或斷裂之情形，
      有義大醫療財團法人義大醫院函文1 紙附卷可參（見本院
      卷第100 頁），並與被告歷次所述原告就診時及手術後透
      過X 光片檢查韌帶均無異樣等情相符（見本院卷第38、13
      7 、143 頁），又依博正醫院提供之病歷及X 光片，足認
      被告張烜文為原告進行骨折開放復位及鋼板固定手術，術
      後再以石膏固定，合於醫療常規處置，此亦有前開成大醫
      院函文附卷可憑（見本院卷第60頁），難認被告張烜文之
      手術有何過失可言，復對照原告接受被告醫院之復位手術
      及清創手術治療後，又曾多次求診於榮生醫院以及長圓中
      醫診所，而於98年6 月22日起至同年9 月8 日止共在榮生
      診所看診17次、7 月31日起至8 月18日止至長圓中醫診所
      看診16次，有榮生醫院診斷書、長圓中醫診所回函及所附
      病歷資料、行政院衛生署中央健保局保險對象門診就醫紀
      錄明細表各1 份在卷可佐（見雄簡卷第26頁，本院卷第11
      至14、127 至133 頁），依上揭義大醫院函文所示，亦無
      法認定被告張烜文之醫療處置違反醫療常規（見本院卷第
      100 頁），從原告接受被告張烜文手術後至義大醫院求診
      期間，仍有於其他診所就醫一情以觀，亦無從認定原告右
      手骨頭壓迫神經、韌帶斷裂等傷勢，與被告之手術具備因
      果關係。
    4.基上所述，依原告所提證據，尚不能遽論被告手術有何違
      反醫療常規之疏失存在，且其所受傷勢亦難認係因被告之
      手術所造成，至原告主張長圓診所病歷顯示7 月31日求診
      時，原告右手即有「膚色暗」之現象，然即便有此現象，
      亦無法認定被告之醫療行為有疏失，進而造成原告傷口感
      染，難認原告之術後感染、神經壓迫、右腕韌帶斷裂，為
      被告醫療疏失所致，原告此部分主張，洵無足採。
（二）原告請求被告負侵權行為連帶損害賠償責任，有無理由？
      按因故意或過失不法侵害他人之權利者，負損害賠償責任
      ；違反保護他人之法律，致生損害於他人者，負損害賠償
      責任，民法第184 條第1 項前段、第2 項固有明文。惟按
      侵權行為所發生之損害賠償請求權，以有故意或過失不法
      侵害他人權利為其成立要件，若其行為並無故意或過失，
      即無賠償之可言（最高法院49年台上字第2323號、58年台
      上字第1421號判例意旨參照）。經查，本件被告張烜文之
      醫療行為並無過失，已如前述，揆諸上開說明，原告依侵
      權行為之法律關係，請求被告負連帶損害賠償責任，即屬
      無據。
（三）原告請求被告沈永訓即博正醫院負不完全給付損害賠償責
      任，有無理由？
      按因可歸責於債務人之事由，致為不完全給付者，債權人
      得依關於給付遲延或給付不能之規定行使其權利，因不完
      全給付而生前項以外之損害者，債權人並得請求損害賠償
      ；債務人因債務不履行，致債權人之人格權受侵害者，準
      用第192 條至第195 條及第197 條之規定，負損害賠償責
      任，民法第227 條、第227 條之1 分別定有明文。又債務
      不履行，債務人所以應負損害賠償責任，係以有可歸責之
      事由存在為要件（最高發院82年度台上字第267 號判決意
      旨參照），而所謂有可歸責事由，應以行為人、債務人於
      履行債務時具有故意或過失為限。經查，被告張烜文為博
      正醫院之前骨科主任醫師，醫療契約存在於原告與被告沈
      永訓即博正醫院之間，被告張烜文為被告沈永訓即博正醫
      院之履行輔助人，為兩造所不爭執，惟告張烜文之醫療行
      為並無過失，已如前述，則被告沈永訓即博正醫院就本件
      醫療契約之履行，並無可歸責事由，揆諸上開說明，自不
      需負債務不履行之損害賠償責任，原告此部分主張，亦屬
      無據。
六、縱上所述，原告所受術後感染、骨頭壓迫神經及韌帶斷裂等
    傷，均不可歸責於被告張烜文之醫療行為，被告自無庸連帶
    負損害賠償責任，從而，原告先位依侵權行為法律關係，備
    位依債務不履行法律關係，請求被告賠償損害，均為無理由
    ，應予駁回。又原告之訴既經駁回，其假執行之聲請亦失所
    附麗，應併予駁回。
七、本件事證已臻明確，兩造其餘主張及舉證，核與本件判決結
    果無影響，爰不再予斟酌，併此敘明。
八、結論：原告之訴為無理由，依民事訴訟法第78條，判決如主
    文。
中    華    民    國   100    年    5     月    31    日
                  民事第五庭法  官  秦慧君
以上正本係照原本作成。
如對本判決上訴，須於判決送達後20日內向本院提出上訴狀。如
委任律師提起上訴者，應一併繳納上訴審裁判費。
中    華    民    國   100    年    5     月    31    日
                            書記官  鄭筑尹